臺灣高等法院刑事判決　　　　　　　　96年度上訴字第3976號
上　訴　人
即　被　告　甲○○
上列上訴人因違反毒品危害防制條例案件，不服臺灣基隆地方法
院96年度訴字第368號，中華民國96年7月25日第一審判決（起訴
案號：臺灣基隆地方法院檢察署96年度毒偵字第915號），提起
上訴，本院判決如下：
    主  文
原判決撤銷。
甲○○施用第一級毒品，累犯，處有期徒刑柒月，減為有期徒刑
參月拾伍日，如易科罰金以新台幣壹仟元折算壹日。又施用第二
級毒品，累犯，處有期徒刑肆月，減為有期徒刑貳月，如易科罰
金以新台幣壹仟元折算壹日。扣案之第二級毒品安非他命壹包（
毛重壹點貳公克），併同無從與之完全析離之分裝袋壹只，均沒
收銷燬之。應執行有期徒刑伍月，如易科罰金以新台幣壹仟元折
算壹日。扣案之第二級毒品安非他命壹包（毛重壹點貳公克），
併同無從與之完全析離之分裝袋壹只，均沒收銷燬之。
    事  實
一、甲○○前於民國 (下同)87 年間，因初犯施用毒品案件（違
    反麻醉藥品管理條例），經臺灣基隆地方法院檢察署檢察官
    提起公訴，乃法院猶未審理終結，旋又續犯施用毒品案件，
    經觀察、勒戒後，認無繼續施用毒品之傾向而經釋放出所，
    並先、後由臺灣基隆地方法院檢察署檢察官於87年6月24日
    ，以87年度偵字第2331號為不起訴處分確定；由臺灣高等法
    院於87年10月23日，以87年度上易字第2154號判決免刑確定
    。乃又二犯施用毒品案件，經觀察、勒戒後，認有繼續施用
    毒品之傾向，經法院裁定續送強制戒治（俟88年9月23日始
    因停止戒治付保護管束，而改入監所執行其二犯施用毒品案
    件經判處之徒刑；嗣89年3月21日管束期滿未經撤銷，而完
    成其本次毒癮戒斷療程），並由臺灣基隆地方法院檢察署檢
    察官提起公訴，經臺灣高等法院於89年3月16日，以89年度
    上易字第553號判決有期徒刑1年2月確定，繼而與另案竊盜
    經法院判處之有期徒刑10月合併計算其執行期間，88年9月
    23日發監執行、90年9月22日執行完畢 (此部分不構成累犯)
    。乃又三犯施用毒品案件，經法院裁定送強制戒治（俟92年
    1月28日始因停止戒治並付保護管束而經釋放出所；詎甲○
    ○於管束期間竟四犯施用毒品案件，致遭撤銷上開停止戒治
    處分，而於92年5月30日再度入所，92年9月24日始因完成本
    次毒癮戒斷療程而經釋放出所，並於同日，改入監所執行其
    因三犯、四犯施用毒品案件經法院判處之有期徒刑，詳如下
    述），並由臺灣基隆地方法院檢察署檢察官提起公訴，經本
    院於91年11月19日，以91年度易緝字第16號判決有期徒刑1
    年8月確定；復四犯施用毒品案件，致遭撤銷其三犯施用毒
    品案件之停止戒治處分，並由臺灣基隆地方法院檢察署檢察
    官提起公訴，經本院於92年8月29日，以92年度訴字第305號
    判決有期徒刑1年、6月，應執行有期徒刑1年4月確定。其後
    ，甲○○因三犯、四犯施用毒品案件經判處之有期徒刑1年2
    月、1年4月，則經合併計算執行期間，92年9月24日發監執
    行、95年3月3日假釋出監，95年8月18日管束期滿未經撤銷
    ，其未執行之刑，以已執行論（此部分構成累犯）。
二、甲○○猶不思戒除毒癮，復基於施用第一級毒品海洛因之犯
    意，於96年4月4日上午11時許，在基隆市○○區○○路191
    號2樓其斯時住處，將稀釋後之海洛因置入注射針筒再持以
    施打血管之方式，施用第一級毒品海洛因1次。另基於施用
    第二級毒品安非他命類（安非他命暨甲基安非他命）之犯意
    ，於96年4月3日上午11時許，在上址，將安非他命類置入自
    行組裝之玻璃球吸食器內燒烤，使生霧化白煙再以口鼻吸食
    之方式，施用第二級毒品安非他命類1次。嗣為警於96年4月
    4 日晚間11時45分，在基隆市○○區○○路193巷1號前盤查
    查獲，並扣得甲○○所有之第二級毒品安非他命1包（毛重
    1.2 公克），經採其尿液送驗，結果呈嗎啡（海洛因代謝後
    尿液檢出成份）、安非他命暨甲基安非他命陽性反應。
三、案經基隆市警察局第一分局移送臺灣基隆地方法院檢察署檢
    察官偵查起訴。
    理  由
一、前揭事實業據被告甲○○於警詢、偵查、原審及本院審理時
    坦承不諱，並有安非他命1包（毛重1.2公克）扣案暨基隆市
    警察局第一分局毒品初步鑑驗照片在卷可佐 (見同上毒偵字
    卷第18頁)。又被告為警查獲後所採集之尿液檢體，經送請
    臺灣尖端先進生技醫藥股份有限公司以氣相層析質譜儀法為
    確認檢驗之結果，呈嗎啡（海洛因代謝後尿液檢出成份）、
    安非他命暨甲基安非他命陽性反應，此亦有臺灣尖端先進生
    技醫藥股份有限公司96年4月13日濫用藥物檢驗報告暨相對
    應之尿液檢體對照表等件在卷可憑 (見同上毒偵字卷第26
    頁、第5頁)。參之以酵素免疫分析或薄層定性分析等方式為
    初步篩檢者，檢驗結果雖有相當程度偽陽性之可能，然以氣
    （液）相層析、質譜分析之儀器為交叉確認者，檢驗結果出
    現偽陽性之機率則極低，因而具有公信力，核足為對涉嫌人
    不利之認定；暨一般人注射海洛因經體內吸收代謝約30分鐘
    以後，乃轉換以嗎啡為主要成份（主要型態），陸續隨尿液
    排出體外，並以最初6至12小時之排泄量最多。若以日計，
    約有80%之毒品代謝物（嗎啡），可在注射後24小時以內隨
    尿液排出體外，至其他剩餘劑量則可在數日內分別隨尿液排
    出體外；又安非他命類經口服投與後，70%約於24小時以內
    自尿液中排出，90%則於96小時以內自尿液中排出，是實務
    目前固衡常以尿液檢測判斷受驗者曾否施用毒品，惟鑑於國
    內現階段針對尿液所檢測者，僅為該尿液是否呈安非他命類
    陽性反應而已，至其實際投與量之多寡，則每因安非他命之
    檢出與個人投與方式、投與量、體質、採尿時間，乃至檢驗
    儀器之精密度等諸多因素息息相關，而無從憑以精確推斷，
    遑論進而據以回推（自受驗者採集尿液之時間回推）其精確
    之投與時間。然則，自受驗者口服投與後所得檢測出安非他
    命之通常時間推斷，其投與時間距離其採尿時間最長可能不
    會超過4日。此復曾經法務部調查局以90年4月12日陸(一)字
    第90133335號函、行政院衛生署藥物食品檢驗局以81年2月8
    日藥檢壹字第001156號函釋在案。勾稽以觀，足見被告於
    原審、本院審理時之任意性自白，與事實相符，堪可採信。
二、被告前於87年間，因初犯施用毒品案件（違反麻醉藥品管理
    條例），經臺灣基隆地方法院檢察署檢察官提起公訴，乃法
    院猶未審理終結，旋又續犯施用毒品案件，經觀察、勒戒後
    ，認無繼續施用毒品之傾向而經釋放出所，並先、後由臺灣
    基隆地方法院檢察署檢察官於87年6月24日，以87年度偵字
    第2331號為不起訴處分確定；由臺灣高等法院於87年10月23
    日，以87年度上易字第2154號判決免刑確定。乃又二犯施用
    毒品案件，經觀察、勒戒後，認有繼續施用毒品之傾向，經
    法院裁定續送強制戒治（俟88年9月23日始因停止戒治付保
    護管束，而改入監所執行其二犯施用毒品案件經判處之徒刑
    ；嗣89年3月21日管束期滿未經撤銷，而完成其本次毒癮戒
    斷療程），並由臺灣基隆地方法院檢察署檢察官提起公訴，
    經臺灣高等法院於89年3月16日，以89年度上易字第553號判
    決有期徒刑1年2月確定（已執畢，詳前述）。再三犯施用毒
    品案件，經法院裁定送強制戒治（俟92年1月28日始因停止
    戒治並付保護管束而經釋放出所；詎其於管束期間竟四犯施
    用毒品案件，致遭撤銷上開停止戒治處分，而於92年5月30
    日再度入所，92年9月24日始因完成本次毒癮戒斷療程而經
    釋放出所），並由臺灣基隆地方法院檢察署檢察官提起公訴
    ，經本院於91年11月19日，以91年度易緝字第16號判決有期
    徒刑1年8月確定（已執畢，詳前述）。復四犯施用毒品案件
    ，致遭撤銷其三犯施用毒品案件之停止戒治處分，並由臺灣
    基隆地方法院檢察署檢察官提起公訴，經本院於92年8月29
    日，以92年度訴字第305號判決有期徒刑1年、6月，應執行
    有期徒刑1年4四月確定（已執畢，詳前述）。此觀諸卷附之
    本院被告前案紀錄表、前揭不起訴處分書、刑事判決所載內
    容自明。從而，本案事證明確，被告於初犯施用毒品案件之
    5年以內，再犯施用毒品之犯行，堪可認定，應依法論科。
三、核被告於初犯施用毒品案件以後之5年以內，再犯施用第一
    級毒品海洛因、第二級毒品安非他命類之行為，係犯毒品危
    害防制條例第10條第1項之施用第一級毒品罪、同條第2項之
    施用第二級毒品罪。被告持有第一級毒品海洛因、第二級毒
    品安非他命類之低度行為，應分別為施用第一級、第二級毒
    品之高度行為所吸收，均不另論罪。被告曾有如前所述之犯
    罪科刑及刑之執行情形，此有本院被告前案紀錄表在卷可稽
    ，其於有期徒刑執行完畢後，5年以內，故意再犯本起最重
    本刑有期徒刑以上之罪，為累犯，應依刑法第47 條第1項規
    定，分別加重其刑。被告所犯上開二罪，犯意各別、行為互
    殊、罪名不同，應分論併罰。起訴書雖誤繕被告施用毒品之
    時間暨地點，然此業據原審蒞庭檢察官於未變動其社會基本
    事實同一性之前提下，於原審當庭更正如判決事實欄之所載
    ，此有原審審判筆錄在卷可稽；核此更正範圍，亦無礙於原
    起訴所特定之事實。本於檢察一體之原則，法院當以蒞庭檢
    察官所到庭更正者，為起訴所指之犯罪時、地。
四、原審認被告施用第一級毒品海洛因、第二級毒品安非他命事
    證明確，予以論罪科刑，固非無見，惟查:
  (一)刑事法若干犯罪行為態樣，本質上原具有反覆、延續實行之
    特徵，立法時既予特別歸類，定為犯罪構成要件之行為要素
    ，則行為人基於概括之犯意，在密切接近之一定時、地持續
    實行之複次行為，倘依社會通念，於客觀上認為符合1個反
    覆、延續性之行為觀念者，於刑法評價上，即應僅成立1罪
    ，學理上稱為「集合犯」。抑即立法者在制定犯罪構成要件
    時，本即預定有數個同種類之行為而反覆實行犯罪而言。依
    毒品危害防制條例第10條第1項之施用毒品罪之構成要件文
    義觀之，實無從認定立法者本即預定該犯罪之本質，必有數
    個同種類行為而反覆實行之集合犯行，非屬「集合犯」。而
    被告在當次施用後，業已滿足該次毒癮，於毒癮滿足後該次
    行為即已完成，是各次之施用行為各自獨立。各具獨立性，
    亦不合「接續犯」之要件，應採「一罪一罰」（參見最高法
    院96年度第9次刑事庭會議記錄）。原判決依「集合犯」關
    係，將未起訴而併案之被告施用第一級毒品行為（96年度毒
    偵字第1442號）、未經併案，原審自行併入審理之該於96年
    7 月17日通緝到案前之施用第一級毒品、第二級毒品行為，
    與業經起訴並經本院認定有罪之部分認係集合犯關係，論以
    一罪，自有違誤。
  (二)中華民國96年罪犯減刑條例於96年7月16日起施行，被告犯
    罪時間係在96年4月24日以前，所犯毒品危害防制條例第10
    條第1項之施用第一級毒品罪、同條第2項之施用第二級毒品
    罪，符合該條例第2條第1項第3款之情形，應依法減輕其宣
    告刑二分之一，原審未及審酌減刑事由，亦有不當。被告上
    訴以量刑過重，且伊於本案第一審判決後尚有施用毒品犯行
    未及審理，依諸上開說明固無理由，但原判決既有上開可議
    之處，自屬無可維持，應予撤銷改判。爰審酌被告前因施用
    毒品經觀察勒戒及二次強制戒治後，猶不知戒除毒品惡習，
    復施用第一毒品海洛因、第二級毒品安非他命，顯見其毒癮
    甚深，自不宜輕縱，並審酌其所犯施用毒品之犯罪係戕害自
    身健康之行為，於他人尚不致造成損害，及事後坦承犯行之
    態度等一切情狀，量處如主文所示之刑，並定其應執行之刑
    。
五、扣案之結晶體1包（毛重1.2公克），核屬毒品危害防制條例
    所明定列管之第二級毒品安非他命，有基隆市警察局第一分
    局毒品初步鑑驗照片在卷可佐，併同無法與之完全析離之分
    裝袋1只，均應依毒品危害防制條例第18條第1項前段規定，
    宣告沒收併銷燬之。
七、至臺灣基隆地方法院檢察署96年度毒偵字第1442號（即原審
    併案部分）併案意旨略以：被告甲○○基於施用第一級毒品
    之犯意，自96年2月17日起至同年6月23日止，在基隆市○○
    區○○路191-1號2樓居處，以每日3至4次之頻率，利用針筒
    注射方式施用第一級毒品海洛因，嗣警方於96年6月23日採
    集其尿液送驗，結果呈嗎啡陽性反應，因認被告此部分行為
    ，涉犯毒品危害防制條例第10條第1項之施用第一級毒品罪
    嫌，且與被告所涉上揭起訴之犯行在法律評價上應屬於一罪
    ，移送併案審理等語。及未經併案之被告於原審經合法通知
    無正當理由未到庭，經原審通緝後，於96年7月17日通緝到
    案，經警採其尿液送驗結果，呈安非他命、嗎啡陽性反應，
    由原審逕以集合犯關係，分別論以一罪之施用第一、二級毒
    品犯行，併為審理。惟查：刑法第56條連續犯之規定於94年
    2 月2日經修正公布予以刪除，自95年7月1日起施行。本案
    被告行為在新法施行之後，自應依新法之規定論處。而修正
    前連續犯在本質上原屬數罪，於連續犯之規定廢除後，對於
    先前實務上以連續犯予以處理之案件，應視具體個案，除對
    於合乎接續犯或包括的一罪之情形，認其構成單一之犯罪外
    ，即應依數罪併罰之規定論處。抑即修正新法基於一罪一罰
    之原則，以實現刑罰公平原則之考量，將包含多數侵害法益
    行為，但科刑上僅論以一罪之連續犯及僅成立實質一罪之常
    業犯規定刪除。又為避免流於嚴苛，原可單獨成罪之多數行
    為，苟依社會通念，認在刑罰上予以單純一罪評價，始符合
    刑罰公平原則者，自應僅總括地論以一罪。然此論以一罪之
    範圍界定，仍須與修法之意旨相契合，並非漫無限制，或將
    特定之犯罪直接歸類，而無視其具體之犯罪內容，致流於寬
    鬆，造成連續犯之弊害再起。故「集合犯」之範圍，應係指
    犯罪構成要件之行為，依其本質、犯罪目的或社會常態觀之
    ，常具有反覆、繼續為之之特性，此等反覆實行之行為，於
    自然意義上雖係數行為，但依社會通念，法律上應僅為一總
    括之評價，法律乃將之規定為一獨立之犯罪類型，而為包括
    一罪。故犯罪是否包括一罪之集合犯，客觀上，應斟酌其法
    律規定文字之本來意涵、實現該犯罪目的之必要手段、社會
    生活經驗中該犯罪實行常態及社會通念等；主觀上，則應視
    其是否出於行為人之1次決意，並秉持刑罰公平原則，加以
    判斷。本案被告施用毒品之案件在被告以該次施用方式施用
    後，其犯罪即已完成，此由往昔施用二次以上之犯行輒論以
    連續犯自明。是被告在當次施用毒品後，業已滿足該次毒癮
    ，於毒癮滿足後，該次行為即已完成，是各次之施用行為各
    自獨立，應採「一罪一罰」。綜上所述，移送併案審理部分
    及原審以集合犯關係，依職權逕行審理之被告施用毒品犯行
    ，與本件前揭判決有罪部分，實難認有何集合犯之包括一罪
    關係可言，本院就上開之被告施用第一級毒品及未經併案由
    原審自行併入審理之被告施用第一、二毒品犯行自無從併予
    審理，併案部分應退由檢察官另為妥適之處理，原審自行併
    入審理部分亦應由檢察官依法處理，附此敘明。
據上論斷，應依刑事訴訟法第369條第1項前段、第364條、第299
條第1項前段，毒品危害防制條例第23條第2項、第10條第1項、
第2項、第18條第1項前段，刑法第11條前段、第47條第1項、第5
1條第5款，中華民國96年罪犯減刑條例第2條第1項第3款、第7條
，判決如主文。
本案經檢察官陳維練到庭執行職務。
中　　華　　民　　國　　96　　年　　11　　月　　7 　　日
                  刑事第九庭審判長法  官  劉景星
                                  法  官  吳啟民
                                  法  官  王敏慧
以上正本證明與原本無異。
如不服本判決，應於收受送達後十日內向本院提出上訴書狀，其
未敘述上訴之理由者並得於提起上訴後十日內向本院補提理由書
（均須按他造當事人之人數附繕本）。
                                  書記官  丁淑蘭
中　　華　　民　　國　　96　　年　　11　　月　　7 　　日
附錄本案論罪科刑法條：
毒品危害防制條例第10條
施用第一級毒品者，處 6 月以上 5 年以下有期徒刑。
施用第二級毒品者，處 3 年以下有期徒刑。
